【裁判字號】    98,易,248
【裁判日期】    990713
【裁判案由】    贓物
【裁判全文】
臺灣臺南地方法院刑事判決               98年度易字第248號
公  訴  人  臺灣臺南地方法院檢察署檢察官
被      告  甲○○
選任辯護人  蔡弘琳律師
            蘇進欽律師
            蘇正信律師
上列被告因贓物案件，經檢察官提起公訴（97年度偵字第6451號）
，本院判決如下：
    主  文
甲○○無罪。
    事實及理由
壹、證據能力方面
    本件被告、辯護人及檢察官均對本院所提示告訴人警詢筆錄
    、庚○○與富邦產物保險股份有限公司於民國95年7月25日
    共同簽立之失竊車輛返還請求權讓與契約書（偵卷第26頁）
    、申請人為庚○○之汽車理賠申請書（偵卷第27頁）、富邦
    產險理算簽結作業（偵卷第28頁）、警察局車輛協尋電腦輸
    入單（偵卷第30頁）、車號7165-GH號（車身號碼
    NV0-0000000 、引擎號碼lAZ0000000）自小客車車籍查詢基
    本資料（偵卷第32頁）、車號8366 - PU號（車身號碼
    NV0-0000000、引擎號碼lAZ0000000）自小客車車籍查詢基
    本資料（偵卷第33頁）、臺北市政府警察局車輛尋獲電腦輸
    入單（偵卷第34頁）、尋獲之上揭未掛牌贓車（7165 -GH號
    自小客車）外觀照片（偵卷第40頁）暨其引擎號碼以化學電
    解前後比對照片（偵卷第41頁）、車身號碼照片（偵卷第42
    頁）、讓渡證書（偵卷第24頁）、中古汽車買賣合約書（偵
    卷第23頁）、金安當鋪收當物品登記簿、金安當鋪讓渡書例
    稿（偵卷第117 至128頁）等證據之證據能力均不爭執，本
    院審酌上開人等於偵查時之陳述係彼等於各自親身經歷之事
    實所為者，依渠等陳述作成時之情況，並無不適當之情形，
    依刑事訴訟法第159條之5得作為證據，核先敘明。
貳、實體方面
一、公訴意旨略以：被告甲○○（竊盜及偽造文書部分另為不起
    訴處分）係址設臺南縣新市鄉○道旁「自動車中古物流廣場
    買賣行」負責人，於民國95年6月13日起至96年1月間止之某
    日，明知不詳姓名之人所持有無來源證明文件且無車牌之車
    號7165-GH號自小客車（引擎號碼原為1AZ0000000，已被變
    造為車號8366- PU號自小客車之引擎號碼1AZ0000000，該車
    號屬何政堅所有）係屬贓物，竟予以購買，而於96年1月底
    ，在臺南縣永康市○○路上，以新臺幣（下同）20餘萬元，
    出售該贓車與不知情之戊○○，雙方並簽訂買賣合約書、讓
    渡證書（載明白色冠美麗，豐田汽車1台），因該車無車牌
    ，而由不知情之王瑞賓（甲○○之弟，另為不起訴處分）為
    保證人，嗣因甲○○迄無法提出來源證明，戊○○生疑而請
    警察機關查勘，而為警查獲，因認被告甲○○涉犯刑法第34
    9條第2項之故買贓物罪嫌。
二、公訴人認被告甲○○涉有前揭故買贓物犯行，係以：(1)告訴
    人戊○○之證述；(2)證人即被告甲○○胞弟王瑞賓有關上揭
    買賣合約書、讓渡證書係被告親簽之證述，暨該買賣合約書
    、讓渡證書；(3)證人即富邦產物保險股份有限公司代理人丙○○有關本案贓車為庚○○所失竊自小客車之證述；(4)本案
    贓車照片5張（偵卷第40至42頁）、贓物認領保管單、臺北
    市政府警察局車輛尋獲電腦輸入單（偵卷第34頁）、車號71
    65-GH號自小客車車籍查詢基本資料（偵卷第32頁）、車號8
    366- PU號自小客車車籍查詢基本資料（偵卷第33頁）；(5)
    證人即金安當鋪職員乙○○之證述，暨金安當鋪收當物品登
    記簿、金安當鋪讓渡書例稿（偵卷第117至128頁），為論斷
    之依據。訊據被告甲○○堅決否認有何故買贓物犯行，辯稱
    ：伊沒有故買上揭贓車，也沒有交付上揭贓車給告訴人，伊
    是以另一部車輛向告訴人質借款項，但沒交車給告訴人等語
    。
三、按「犯罪事實應依證據認定，無證據不得認定犯罪事實」、
    「不能證明被告犯罪者，應諭知無罪之判決」，刑事訴訟法
    第154條第2項、第301條第1項分別定有明文。又事實之認定
    ，應憑證據，如未能發現相當證據，或證據不足以證明，自
    不能以推測或擬制之方法，為裁判基礎；且認定不利於被告
    之事實須依積極證據，苟積極證據不足為不利於被告事實之
    認定時，即應為有利於被告之認定；另認定犯罪事實所憑之
    證據，雖不以直接證據為限，間接證據亦包括在內，然而無
    論直接證據或間接證據，其為訴訟上之證明，須於通常一般
    之人均不致有所懷疑，而得確信其為真實之程度者，始得據
    為有罪之認定，倘其證明尚未達到此一程度，而有合理之懷
    疑存在而無從使事實審法院得有罪之確信時，即應由法院為
    諭知被告無罪之判決（參照最高法院40年台上字第86號、30
    年台上字第816號、76年台上字第4986號判例意旨）。又刑
    事訴訟法第161條已於民國91年2月8日修正公布，其第1項規
    定：檢察官就被告犯罪事實，應負舉證責任，並指出證明之
    方法。因此，檢察官對於起訴之犯罪事實，應負提出證據及
    說服之實質舉證責任。倘其所提出之證據，不足為被告有罪
    之積極證明，或其指出證明之方法，無從說服法院以形成被
    告有罪之心證，基於無罪推定之原則，自應為被告無罪判決
    之諭知（參照最高法院92年台上字第128號判例）。
四、經查：
  (一)公訴意旨以證人即富邦產物保險股份有限公司（下稱富邦產
    險）代理人丙○○有關本案贓車為庚○○所失竊自小客車之
    證述，認經營中古車買賣之被告有故買贓物犯行云云，固據
    證人丙○○於97年4月2日在臺北市政府警察局內湖分局（下
    稱臺北內湖分局）偵查隊警詢時證稱：7165-GH號自小客車
    ，廠牌國瑞、轎式自小客車、2003年份、1998cc、車身號碼
    NV0-0000000、引擎號碼lAZ000000 0、車身顏色白色，為富
    邦產險保戶庚○○所有，於95年6月13日凌晨3時在臺南市○
    區○○路2段227號遭竊，因庚○○於95年7月25日獲予理賠
    28萬8144元，富邦產險已取得該車代位權，現警方所尋獲未
    掛車牌之白色自小客車，車身號碼NV0-0000000，引擎號碼
    lAZ0000000經警方以化學藥劑電解後發現實際引擎號碼為lA
    Z0000000，就是投保人庚○○所失竊車輛等語（偵卷第18、
    19頁），且有庚○○與富邦產險於95年7月25日共同簽立之
    失竊車輛返還請求權讓與契約書（偵卷第26頁）、申請人為
    庚○○之汽車理賠申請書（偵卷第27頁）、富邦產險理算簽
    結作業（偵卷第28頁）、警察局車輛協尋電腦輸入單（偵卷
    第30頁）、車號7165-GH號（車身號碼NV0-0000000、引擎號
    碼lAZ0000000）自小客車車籍查詢基本資料（偵卷第32頁）
    、車號8366 - PU號（車身號碼NV0-0000000、引擎號碼lAZ0
    000000）自小客車車籍查詢基本資料（偵卷第33頁）、臺北
    市政府警察局車輛尋獲電腦輸入單（偵卷第34頁）、尋獲之
    上揭未掛牌贓車（7165-GH號自小客車）外觀照片（偵卷第
    40頁）暨其引擎號碼以化學電解前後比對照片（偵卷第41頁
    ）、車身號碼照片（偵卷第42頁）為證。然依證人丙○○及
    前揭資料所示，僅足證明證人丙○○於97年4月2日至臺北市
    內湖分局偵查隊接受警詢時，在該分局偵查隊所指認之未掛
    車牌白色自小客車（車身號碼NV0-0000000，引擎號碼lAZ00
    00000經警方以化學藥劑電解後發現實際引擎號碼為lAZ0000
    000）確為失竊贓車，先予敘明。
  (二)公訴意旨復以告訴人戊○○之證述、證人即被告甲○○胞弟
    王瑞賓有關上揭買賣合約書、讓渡證書係被告親簽之證述，
    認經營中古車買賣之被告故買上揭贓車後，將該贓車再售與
    告訴人云云。然查：
    (1)證人即告訴人戊○○於97年3月12日在臺北內湖分局偵查
      隊接受警詢及98年7月21日本院審理時證稱：伊是懷疑自
      己於96年1月間向告訴人所買之上揭未掛車牌白色自小客
      車是贓車，然後看到報紙說內湖分局有在查贓車，就在97
      年3月12日自己將上揭白色自小客車借了塊車牌掛上去後
      就從臺南開到臺北內湖分局交給警察，之後車子就一直放
      在內湖分局交給警察處理等語（警卷第13、14頁，本院卷
      第100至101頁），證人即臺北內湖分局偵查隊偵查佐己○○證稱：報案人戊○○直接到內湖分局報案說被告賣他的
      車可能是贓車，當時警詢筆錄是伊所製作，伊記得報案當
      天有把自小客車開到內湖分局，至於是否為戊○○自己開
      來伊不曉得，而該贓車從對戊○○製作報案筆錄起就一直
      放在內湖分局到發還被害人等語（本院卷第184頁背面、
      第186頁背面、第187頁），並有報案人戊○○於97年3月
      12日在臺北內湖分局偵查隊接受偵查佐己○○詢問之第一
      次調查筆錄（偵卷第13至15頁）附卷可憑。是依告訴人戊○○及臺北內湖分局偵查隊偵查佐己○○之證述，上揭失
      竊贓車係於告訴人持有長達1年2月後自行向警方報案而查
      獲，顯然告訴人關於指述上揭失竊贓車來源等節，攸關告
      訴人自身是否涉及竊盜及贓物罪責，而具切身之利害關係
      。則證人戊○○在此切身之利害關係情形下，其所為不利
      被告之證述，自應較諸一般無利害關係人之證述予以更為
      嚴格之檢視，至少需無瑕疵可指，並有輔助事證而為佐證
      ，方得採為認定被告犯罪事實之基礎，俾免證人為撇清責
      任，致生誣指他人之危險。
    (2)告訴人戊○○於97年3月12日在臺北內湖分局偵查隊報案
      接受警詢時證稱：因被告欠伊20萬元，被告說要牽車子來
      賣伊還債，被告就和王瑞賓一同開一輛白色自小客車前來
      ，該自小客車未掛車牌，且被告無法提供有關該自小客車
      資料，所以伊就請被告簽下讓渡書及汽車買賣合約書，並
      另外給付扣除債務20萬元後之尾款等語（偵卷第14頁），
      嗣於98年7月21日本院審判程序，經檢察官詰問證人戊○○：「買這台贓車時，有無用抵債方式去支付部分款項？
      」，證人答：「沒有，就是跟被告買，沒有抵債問題」，
      檢察官再問：「當時你跟被告間有無其他債務關係？」，
      證人答：「沒有」，檢察官問：「有無被告之前欠你錢沒
      有還的情況，這部贓車用來抵償部分債務？」，證人答：
      「這台車就是我跟被告的問題，沒有其他抵債的關係」（
      本院卷第98頁）。依證人戊○○上開指述情節以觀，其就
      97年3月12日親自開往臺北內湖分局偵查隊報案而查獲之
      上揭失竊贓車來源，先稱係被告為抵債所交付，復於本院
      審判程序交互詰問時以單純向被告購買該車，別無其他債
      務糾紛含糊帶過，顯然前後不一。又告訴人於本院審理時
      證稱：伊於向被告購買該台贓車時，職業為幫人家牽線，
      買賣中古車等語（本院卷第101頁背面），如告訴人開往
      臺北內湖分局偵查隊報案而查獲之上揭失竊贓車確實來自
      被告所交付，依告訴人當時所從事之職業，告訴人應對該
      車輛之來源究係抵債或單純買入區分甚明，豈會就其如何
      取得上揭失竊贓車等情節反覆指述不一，是告訴人上開證
      述之內容，並非毫無瑕疵可指。
    (3)又告訴人所提出之讓渡證書（偵卷第24頁）、中古汽車買
      賣合約書（偵卷第23頁），固據被告自承為其親簽，且據
      被告胞弟王瑞賓證稱：被告確實有簽該讓渡證書、中古汽
      車買賣合約書，且伊當時也有在保證人欄簽名等語（偵卷
      第54頁）。然查上揭讓渡證書（偵卷第24頁）僅記載「立
      讓渡書人甲○○今將自己所有之白色冠美麗（豐田汽車乙
      台）賣給台端」，至於買賣金額、買賣日期、車輛車牌號
      碼、出廠年月、排氣量、引擎號碼、車身號碼均付之闕如
      ，而上揭中古汽車買賣合約書（偵卷第23頁），屬制式化
      例稿契約，卻僅有代售人王瑞賓、賣方甲○○之簽名，其
      餘待填寫之買賣標的（含年份、廠牌、車款、車身式樣、
      牌照、引擎號碼、車身號碼）、訂金、餘額、付款方式、
      交付車輛證件期限、相關稅賦如何負擔等處，均空白未填
      。則上揭讓渡證書、中古汽車買賣合約書既無日期，也無
      記載車籍資料，已難據此認定該讓渡證書、中古汽車買賣
      合約書之交易標的為何，況告訴人本身從事中古車買賣，
      設若告訴人確實有向被告購買車輛，何以未於上揭讓渡證
      書、中古汽車買賣合約書填載車輛相關車籍資料，故告訴
      人所提出上揭讓渡證書、中古汽車買賣合約書，尚不足以
      輔助佐證上揭失竊贓車為被告所交付之情事。
    (4)另據證人即告訴人戊○○於97年3月12日在臺北內湖分局
      偵查隊接受警詢及98年7月21日本院審理時所證稱係其於
      97年3月12日將上揭失竊贓車親自開往臺北內湖分局偵查
      隊報案之查獲過程（警卷第13、14頁，本院卷第100至101
      頁），又據證人即臺北內湖分局偵查隊偵查佐己○○所證
      稱上揭失竊贓車係於97年3月12日對戊○○製作第一次調
      查筆錄當天開到其任職單位（本院卷第184頁背面、第186
      頁背面、第187頁）。嗣經比對臺北內湖分局移送本件贓
      物案時所附車號7165-GH號（車身號碼NV0-0000000、引擎
      號碼lAZ0000000）自小客車車籍查詢基本資料（偵卷第32
      頁）、車號8366-PU號（車身號碼NV0-0000000、引擎號碼
      lAZ0000000）自小客車車籍查詢基本資料（偵卷第33頁）
      ，該兩份車籍查詢資料之列印時間各為「97年3月11日上
      午11時32分」、「97年3月11日上午11時31分」，均在告
      訴人戊○○將上揭失竊贓車親自開往臺北內湖分局偵查隊
      報案之前一天，復經證人即當時任職臺北內湖分局偵查隊
      分隊長辛○○於本院審理時證稱：當時伊是透過一個名為
      白榮茂的朋友轉介這個案子，是戊○○先行把車子的相關
      資料讓伊瞭解後，伊先做書面查詢，發現這疑似「借屍還
      魂」的贓車，所以就請戊○○將車子開上來臺北內湖分局
      ，讓伊做進一步偵查等語（本院卷第216頁、第216頁背面
      ），嗣經辯護人詰問證人辛○○：「白榮茂在電話中是如
      何講本件贓車案？」，證人辛○○答：「他說他有一個朋
      友有一輛車子的車身或引擎號碼有可能是贓車，他問我們
      這邊有無興趣偵查」（本院卷第217頁），辯護人再問：
      「所以白榮茂在電話中跟你講這件案子時，已經有把車身
      或引擎號碼提供給你了？」，證人答：「我忘記是車身或
      引擎號碼，他是有提供車號部分」，辯護人再問：「你們
      要查詢失竊車輛查詢單，是否也要透過車身號碼或引擎號
      碼才可以查到？」，證人答：「是」。是據告訴人及證人
      己○○、辛○○上揭所述，足認告訴人於97年3月12日將
      上揭失竊贓車親自開往臺北內湖分局偵查隊報案之前一天
      ，已將上揭失竊贓車之車身或引擎號碼提供給臺北內湖分
      局偵查隊，且由該單位先行列印出上揭車籍查詢基本資料
      。則告訴人既本身從事中古車買賣，且陳稱早於96年1 月
      間即在臺南縣永康市○○路向告訴人購買上揭失竊贓車（
      警卷第13、14頁），並有管道可自行查出所持有車輛之車
      身或引擎號碼，何以在持有上揭失竊贓車長達1年2月後始
      於97年3月12日自行向警方報案？且告訴人之戶籍地及現
      住地分別在臺南市及高雄市（本院卷第96頁背面），被告
      之工作地點及住所亦於臺南地區，且贓車案件並非特殊複
      雜而需特別偵查技巧或設備之刑案，全省各地派出所均有
      此類案件，告訴人卻千里迢迢遠赴臺北內湖分局報案，亦
      與一般人就近報案之常情有違，益見告訴人之指述，容有
      可疑。
  (三)公訴意旨另以證人即金安當鋪職員乙○○之證述，暨金安當
    鋪收當物品登記簿、金安當鋪讓渡書例稿（偵卷第117至128
    頁），認本件買賣合約書、讓渡證書非其當舖所使用之例稿
    ，其當舖自95年4月28日起至95年8月4日止，未經手被告典
    當小客車，而認被告所稱向在金安當鋪工作之告訴人以自小
    客車質借款項，並不可採云云，然被告究竟有無在金安當鋪
    典當自小客車或僅以自小客車向告訴人質借款項，僅係被告
    個人之債務問題，復無證據證明被告所指用以質借之自小客
    車為上揭失竊贓車，亦難遽為被告不利之認定。
五、綜上所述，被告究否確有故買上揭失竊贓車，再將該贓車交
    付告訴人，本院認為仍存有合理之懷疑，尚未到達確信其為
    真實之程度。而公訴人所提出之證據，尚不足為被告有罪之
    積極證明，其指出證明之方法，亦無從說服法院以形成被告
    有罪之心證，揆諸前揭說明，本院自應為被告無罪之諭知。
據上論斷，應依刑事訴訟法第301條第1項，判決如主文。
本案經檢察官丁○○到庭執行職務。
中    華    民    國    99    年    7     月    13    日
                  刑事第六庭  審判長法  官  蔡直青
                                    法  官  吳坤芳
                                    法  官  郭瓊徽
以上正本證明與原本無異。
如不服本判決應於收受本判決後10日內向本院提出上訴書狀，並
應敘述具體理由。其未敘述上訴理由者，應於上訴期間屆滿後20
日內向本院補提理由書狀（均須按他造當事人之人數附繕本）「
切勿逕送上級法院」。
                                    書記官  曾郁芳
中    華    民    國    99    年    7     月    16    日

司法院資訊處製作；財團法人民間司法改革基金會備份。
